臺灣高等法院臺中分院民事判決　100年度家上字第68號
上　訴　人　林榕
訴訟代理人　蘇慶良律師
被 上 訴人　劉彩珠
訴訟代理人　林宜慶律師
上列當事人間請求離婚事件，上訴人對於中華民國100年5月6日
臺灣臺中地方法院99年度婚字第537號第一審判決提起上訴，本
院於100年9月21日言詞辯論終結，判決如下： 
    主  文
原判決廢棄。
准上訴人與被上訴人離婚。
第一、二審訴訟費用由被上訴人負擔。 
    事實及理由 
一、上訴人主張：(1)兩造於民國七十三年七月二十四日結婚，育
    有子女林ｏｏ（民國○○○年○月○日生）、林ｏｏ（民國
    ○○○年○月○日生）。於八十六年間，被上訴人因愛狗成
    痴，並參與臺中市流浪狗之家事務，於住家飼養三十幾隻狗
    ，嚴重影響居住環境，並使左鄰右舍有諸多不滿與抱怨，惟
    被上訴人屢勸不聽，使上訴人遭受左鄰右舍指責與極大之精
    神壓力，而當時因上訴人於住家一樓設立辦公室洽談工作業
    務，被上訴人上開行為，使上訴人生意大受影響。因兩造對
    流浪狗收養處理方式意見相左，使得兩造時生爭執，又因飼
    養流浪狗花費甚鉅，被上訴人長年累月下來，已花費新臺幣
    （下同）幾百萬元，顯超過一般家庭所能負擔，雙方亦為此
    爭執不休。(2)於八十三、八十四年間，被上訴人因失控持鹽
    酸潑灑上訴人，造成上訴人身體多處灼傷；另於八十五、八
    十六年間，兩造晚上就寢時，被上訴人無法控制自己情緒，
    持牛奶罐往上訴人頭上砸，造成上訴人頭破血流；更有甚者
    ，被上訴人曾於烹煮給流浪狗吃的食物時，因與上訴人發生
    爭執，即將手中菜刀揮向上訴人，差點砍傷上訴人。經上開
    事件之後，兩造感情破裂，漸行漸遠，上訴人因不堪被上訴
    人長期精神與暴力虐待，故於八十六年離家而與被上訴人分
    居至今。惟上訴人於離家前，除以被上訴人名義購買其現住
    所外，並另購買店面，租金均由被上訴人收入，是依上訴人
    留在臺灣之現金、資產、店面之租金收入，及上訴人之妹林
    秋玲陸續匯予被上訴人數十萬元等，應足以支應生活開支，
    足認上訴人於離家期間，仍定期給付家庭生活開銷，負擔子
    女生活、教育費用。(3)上訴人姪女林ｏｏ（即林ｏｏ，下稱
    林ｏｏ）自幼父母雙亡，上訴人基於照顧立場，用兄長遺產
    購買坐落於臺中市西屯區惠來厝十八之二地號及其上門牌號
    碼臺中市西屯區○○○街十一號四樓之三建物，以為將來留
    給林ｏｏ安身立命之所。然被上訴人於八十九年七月間，當
    上訴人於海外時，未經上訴人同意，竟盜用上訴人印鑑，低
    價賤賣，虛偽製作上訴人同意將上開不動產移轉登記予被上
    訴人之妹劉翠華，被上訴人顯然背信並侵害林ｏｏ之權益，
    雙方顯然無互信基礎，而對簿公堂。(4)被上訴人上開行為，
    在客觀上已逾越夫妻通常可忍受程度，危及兩造婚姻關係之
    維繫，應認已達不堪同居虐待之程度，亦堪認有難以維持婚
    姻之重大事由，爰依民法第一千零五十二條第一項第三款、
    第二項之規定，請求准許離婚。(5)原審法院針對林ｏｏ之證
    詞，既已認定上訴人並未對林ｏｏ有性侵害行為外，再參以
    原審法院向臺中市政府函詢是否有上訴人對林ｏｏ性侵害之
    報案紀錄，經該府函覆並無相關資料及報案紀錄，則被上訴
    人所辯：「係因上訴人性侵害姪女林ｏｏ，被上訴人係基於
    憤怒始持牛奶罐砸上訴人頭部」等語，已非事實，而原審判
    決卻認定被上訴人砸牛奶罐到上訴人頭部流血之舉，並非被
    上訴人對上訴人為不堪同居之虐待？顯有違誤。又被上訴人
    除有上開行為外，係因被上訴人執意於家中飼養眾多流浪狗
    ，造成家庭經濟拮据與髒亂不堪，而上訴人乃因不堪長期精
    神與暴力虐待，生活環境惡劣，及被上訴人浪費成習，於八
    十六年間離家而與被上訴人分居迄今，是被上訴人以牛奶罐
    砸上訴人之行為，已非一般人所能忍受之行徑外，被上訴人
    之居家方式，浪費成習，亦造成雙方分居之原因，顯構成難
    以維持婚姻之重大事由存在，從而兩造婚姻確有民法第一千
    零五十二條第一項第三款、第二項規定之離婚事由存在，且
    被上訴人有責程度高於或等於上訴人等語。起訴聲明求為判
    決：(一)准上訴人與被上訴人離婚。(二)訴訟費用由被上訴人負
    擔；於本院上訴聲明求為判決：如主文所示。
二、被上訴人則以：(1)被上訴人當時收養流浪狗均經上訴人同意
    ，上訴人執此主張離婚，誠屬無稽，另當時飼養流浪狗，有
    愛狗人士定期樂捐飼料，上訴人所稱花費幾百萬元，實屬荒
    謬。上訴人指於八十三、八十四年間遭被上訴人鹽酸潑灑，
    被上訴人否認之，上訴人應負舉證責任。於八十五、八十六
    年間，被上訴人固曾持牛奶鐵罐往上訴人頭上砸，惟此乃係
    因上訴人當時數次性侵未成年之林ｏｏ，上訴人惱羞成怒，
    作勢欲對被上訴人實施家庭暴力行為，被上訴人此舉乃係出
    於自衛。又上訴人所稱被上訴人持菜刀揮向上訴人，係因上
    訴人有飲酒習慣，經常酒後亂性且言語粗暴，當時上訴人酒
    後胡言亂語，而被上訴人因正烹煮食物，手中拿著菜刀，始
    作勢阻止。至上訴人稱於八十五、八十六年間，兩造感情不
    睦云云，惟當時上訴人尚帶著被上訴人及兩名子女至風景區
    遊玩，足見上訴人所言，非屬真正。(2)上訴人於離家期間，
    當時曾答應每月給付2萬元作為家庭生活開銷，惟上訴人未
    守承諾，上訴人離家後並無留下任何現金供家用，或以其名
    義匯任何款項予被上訴人，如何能謂上訴人已盡扶養子女之
    義務。另上訴人確實曾交付身分證正本及印鑑章給被上訴人
    ，被上訴人係得到上訴人授權同意始出售上開不動產。(3)上
    訴人離家十餘年，外傳與一大陸籍女子同居，該女子一直逼
    迫上訴人與被上訴人離婚，上訴人為達離婚目的，捏造諸多
    不實事由。本件因上訴人性侵林ｏｏ，雙方感情始有不睦爭
    吵之情，惟上訴人竟不思反省，反而拋妻棄子，離家近十幾
    年來，均未負起身為父親之責任，皆由上訴人擔任看護工之
    微薄收入、省吃儉用，獨自扶養兩名子女。若謂雙方具有難
    以維持婚姻重大事由，應係可歸責於上訴人，故上訴人訴請
    離婚，實無理由。(4)上訴人因性侵害林ｏｏ，以致雙方感情
    不睦，而林ｏｏ於原審法院所為之證詞，乃係避重就輕，而
    未明確陳述，至原審法院函詢之報案紀錄，相隔時間已有十
    七、十八年之久，該等性侵害之報案資料，恐以銷毀，尚不
    能因此而認定上訴人無性侵害之事實。(5)被上訴人雖自承因
    上訴人性侵害林ｏｏ，而一時氣憤始丟牛奶罐，惟並無上訴
    人所稱頭破血流情事，且此僅係因被上訴人一時氣憤之偶發
    行為，尚不因此認定有不堪同居之虐待，或被上訴人可歸責
    事由較重情事。況上訴人離家不歸之原因係因有外遇，且工
    作重心移至國外，根本與上開情事無關。(6)又依證人林ｏｏ
    、林ｏｏ之證詞，可知被上訴人飼養流浪狗係經上訴人同意
    ，且從未反對被上訴人，並曾當過志工，可見上訴人並非因
    飼養流浪狗之問題，有所謂精神壓力而造成雙方感情破裂等
    語，資為抗辯。於本院答辯聲明求為判決：(一)上訴駁回。
    (二)第二審訴訟費用由上訴人負擔。
三、本件不爭執事項： 
(一)、兩造於七十三年七月二十四日結婚，婚後育有林ｏｏ、林ｏ
    ｏ，且林ｏｏ、林ｏｏ現均已成年。
(二)、兩造於八十六年分居後，上訴人即離開臺中市○○區○○路
    二段三００巷十一弄三號之共同住居所，迄今未曾與被上訴
    人共同生活。
(三)、以上事實，為兩造所不爭執，並有上訴人所提出之戶籍謄本
    等資料為證，自堪信為真實，本院自得採為判決之基礎。
四、本件爭執事項：
(一)、被上訴人是否於兩造婚姻之存續期間，因於住處飼養流浪狗
    、暴力言行情事，以致兩造婚姻存有破綻且難以維持之重大
    事由？又兩造之婚姻有難以維持之重大事由，應由誰負責？
(二)、被上訴人若於兩造婚姻之存續期間，有無暴力言行情事，是
    否亦構成民法第一千零五十二條第一項第三款規定「不堪同
    居之虐待」之離婚事由？
五、得心證之理由：
(一)、被上訴人是否於兩造婚姻之存續期間，因於住處飼養流浪狗
    、暴力言行情事，以致兩造婚姻存有破綻且難以維持之重大
    事由？又兩造之婚姻有難以維持之重大事由，應由誰負責？
    上訴人主張：被上訴人因愛狗成痴，於住家飼養三十幾隻狗
    ，嚴重影響居住品質與生活環境，並使左鄰右舍有諸多不滿
    與抱怨，而當時於住家一樓設立辦公室洽談工作業務，而使
    伊生意大受影響，造成伊極大之精神壓力，且因兩造對流浪
    狗飼養之處理方式，意見相左，兩造經常發生爭執。又於八
    十五、八十六年間，被上訴人於就寢時無法控制自己情緒，
    持牛奶罐砸伊之頭部，造成頭破血流。更有甚者，被上訴人
    曾於烹煮狗食時，因與伊發生爭執，即將手中菜刀揮向伊，
    差點砍傷伊，是經上開情事後，兩造感情破裂而漸行漸遠。
    另被上訴人懷疑伊有所謂外遇，致使伊不堪其擾，身心疲憊
    ，自尊心與人格更是受損，是被上訴人上開行為，已達不堪
    同居之虐待，且合於難以維持婚姻之重大事由等語；被上訴
    人辯稱：伊飼養流浪狗係經上訴人同意，而伊於八十五、八
    十六年間，雖曾持牛奶罐砸上訴人頭部，惟此乃係因上訴人
    當時數次性侵未成年之林ｏｏ，經伊質問後，上訴人惱羞成
    怒，而作勢欲對伊實施家庭暴力行為，伊始為上開行為。又
    伊持菜刀揮向上訴人，係因上訴人經常酒後亂性且言語粗暴
    ，而伊當時正烹煮狗食，手中拿著菜刀，始作勢阻止。再上
    訴人於離家期間，並未支付家庭生活費用予伊及其兩名子女
    ，如何能謂上訴人已盡扶養子女之義務。另上訴人離家十餘
    年，外傳與一大陸籍女子同居，該女子一直逼迫上訴人與被
    上訴人離婚，上訴人為達離婚目的，捏造諸多不實事由，是
    本件係因上訴人性侵林ｏｏ，雙方感情始有不睦爭吵之情，
    若謂雙方具有難以維持婚姻重大事由，應係可歸責於上訴人
    等語。經查：
(1)、上訴人主張：兩造於七十三年七月二十四日結婚，婚後育有
    林ｏｏ、林ｏｏ，均已成年，且現婚姻關係尚存續中。又上
    訴人於八十六年間即離開臺中市○○區○○路二段三００巷
    十一弄三號之共同住居所，迄今未曾與被上訴人共同生活等
    情，為被上訴人所不爭執，並有上訴人提出之戶籍謄本一份
    為證（見原審卷第九至十頁），是上訴人主張上開事實，應
    堪信為真實。
(2)、按有前項（民法第一千零五十二條第一項）以外之重大事由
    ，難以維持婚姻者，夫妻之一方得請求離婚。但其事由應由
    夫妻之一方負責者，僅他方得請求離婚，民法第一千零五十
    二條第二項定有明文。又民法第一千零五十二條第二項所稱
    「有前項以外之重大事由，難以維持婚姻者」，係抽象的、
    概括的離婚事由，此乃緣於民國七十四年修正民法親屬編時
    ，為因應實際需要，參酌各國立法例，導入破綻主義思想所
    增設。但其事由應由夫妻一方負責者，僅他方得請求離婚。
    又關於「難以維持婚姻之重大事由」，其判斷之標準為婚姻
    是否已生破綻而無回復之希望。而婚姻是否已生破綻無回復
    之希望，則應依客觀之標準，即難以維持婚姻之事實，是否
    已達於倘處於同一境況，任何人均將喪失維持婚姻意欲之程
    度而定。至於同條項但書所規定「難以維持婚姻之重大事由
    應由夫妻之一方負責者，僅他方得請求離婚」，乃因如肯定
    有責配偶之離婚請求，無異承認恣意離婚，破壞婚姻秩序，
    且有背於道義，尤其違反自己清白（ｃｌｅａｎ  ｈａｎｄ
    ｓ）之法理，有欠公允，同時亦與國民之法感情及倫理觀念
    不合，因而採消極破綻主義。倘該重大事由，夫妻雙方均須
    負責時，應比較衡量雙方之有責程度，僅責任較輕之一方得
    向責任較重之他方請求離婚，如有責程度相同時，雙方均得
    請求離婚，始屬公允，是責任較重之一方應不得向責任較輕
    之之他方請求離婚（最高法院九十四年度台上字第一一五號
    、九十四年度台上字第二０五九號判決意旨、九十五年度第
    五次民事庭會議決議參照）。又按有民法第一千零五十二條
    第一項以外之重大事由，難以維持婚姻者，夫妻之一方如無
    過失或過失程度較輕或其程度相當，自均得請求離婚，此觀
    同條第二項之規定即明。而夫妻之所以謂為夫妻，無非在於
    藉由婚姻關係，相互扶持，甘苦與共；信諒為基，情愛相隨
    。苟夫妻間因堅持己見，長期分居兩地，各謀生計，久未共
    同生活，致感情疏離，互不聞問；舉目所及，已成路人，而
    無法達成實質夫妻生活之婚姻目的；若謂該婚姻猶未發生破
    綻，其夫妻關係仍可維持，據以排斥無過失或過失程度較輕
    或其程度相當之一方訴請離婚，即悖於夫妻之道，顯與經驗
    法則有違（最高法院九十八年度台上字第一二三三號判決要
    旨參照）。
(3)、上訴人主張：被上訴人因愛狗成痴，於住家飼養三十幾隻狗
    ，嚴重影響居住品質與生活環境，並使左鄰右舍有諸多不滿
    與抱怨，而當時於住家一樓設立辦公室洽談工作業務，而使
    伊生意大受影響，造成伊極大之精神壓力，且因兩造對流浪
    狗飼養之處理方式，意見相左，兩造經常發生爭執等語，被
    上訴人對上訴人主張飼養流浪狗乙事不爭執，並辯稱係經上
    訴人同意等語，並舉兩造生兒子林ｏｏ、林ｏｏ為證。經查
    ，本院於一百年八月十六日行準備程序時，被上訴人陳稱：
    「家裡養流浪狗大約．．有二、三十隻，都是來來去去的。
    在家裡養沒有意見。」、「（法官問：何時開始沒有養流浪
    狗？）我大約從八十四年左右開始養，養到上訴人離開家的
    時候，就沒有養了。」等語（見本院卷第三十七頁反面），
    並經證人即兩造生兒子林ｏｏ於原審證述屬實（見原審卷第
    八十五頁反面），足見被上訴人自八十四年間至上訴人離家
    前確實一直飼養流浪狗，且數量高達二、三十隻之事實，應
    堪以確認。至被上訴人辯稱，伊養流浪狗係經被上訴人同意
    等語，惟據證人即上訴人父親、被上訴人公公林丙丁於原審
    證稱「我有去兩造之家，看到確實養很多狗，味道很不好，
    原告（即上訴人）也表示過很不爽快。」等語（見原審卷第
    六十頁），再流浪狗大都為民眾飼養後，遭飼主任意棄養，
    而遭棄養的流浪狗為謀取食物，而互相爭食，難免獸性大發
    ，不似一般家犬溫馴，且流浪狗因遭飼主棄養，亦難免對人
    有不信任之感，因而流浪狗為爭取食物，排尿拉屎易產生臭
    味或陌生人經過，通常都會狂吠或吵鬧，此為眾所週知之事
    實，故縱認上訴人當初曾同意被上訴人飼養流浪狗，然並不
    表示上訴人須長期忍受流浪狗狂吠或吵鬧，況當時上訴人係
    於上開住處開設先通公司（見本院卷第三十七頁），並為被
    上訴人所不爭執，而被上訴人亦自承流浪狗係養在該住處之
    庭院（見本院卷第三十七頁反面），則上訴人與客戶於上開
    住處洽談生意時，因客戶經過庭院，抑或談話聲音，容易使
    流浪狗狂吠或吵鬧，勢必影響上訴人公司之生意，從而上訴
    人因而離家，難謂無正當理由。另被上訴人所舉證人陳怡之
    於本院一百年九月六日行準備程序時雖證稱：被上訴人所飼
    養之流浪狗，並無造成吵鬧而致左右鄰居抱怨之語（見本院
    卷第四十八頁反面），惟證人陳怡之居家為臺中市○○區○
    ○路二段三００巷八弄五號（見本院卷第四十八頁），與被
    上訴人住處係臺中市○○區○○路二段三００巷十一弄三號
    ，二者大約隔一條街的距離，業據證人陳怡之證述（見本院
    卷四十八頁反面），及本院查驗其身分證所載住所明確，顯
    見證人陳怡之並非被上訴人住處之隔壁鄰居，二者居住間並
    有一段距離，是其證詞尚難憑為有利於被上訴人之證明，且
    應屬迴護被上訴人之詞，不足採信。再原審法院於九十九年
    十月十九日、同年十一月二十六日行言詞辯論程序時，分別
    訊問證人即兩造之子林ｏｏ、林ｏｏ，雖均附和被上訴人證
    稱：飼養流浪狗係經上訴人同意等語（見原審卷第五十八頁
    反面、第八十五頁反面），惟林ｏｏ、林ｏｏ一直以來均與
    被上訴人同住生活，為被上訴人所不爭執，且以當時證人林
    ｏｏ（民國○○○年○月○日生）、林ｏｏ（民國○○○年
    ○月○日生）之年齡，分別僅為十二歲、八歲以下之幼小年
    紀之人，則對上訴人是否同意被上訴人飼養流浪狗之事實，
    能否有完全記憶，已有可疑；被上訴人再舉證人即世界聯合
    保護協會總幹事賴敬升於本院證稱大約於八十年左右，伊協
    會曾感謝兩造對協會的貢獻，上訴人並沒有向協會表示抱怨
    等語，惟此乃當初飼養流浪狗情形，何況證人賴敬升證稱其
    並未去過被上訴人住處等語（見本院卷第五十頁），足見證
    人賴敬升對被上訴人在家飼養流浪狗之情形，並不知悉，故
    其證詞，尚不足資為有利被上訴人之證明。
(4)、上訴人又主張：於八十五、八十六年間，被上訴人無法控制
    自己情緒，持牛奶罐砸伊頭部，造成伊頭破血流；更有甚者
    ，被上訴人曾於烹煮給流浪狗吃的食物時，因與伊發生爭執
    ，即將手中菜刀揮向伊，而差點砍傷伊，而經上開事件後，
    兩造感情破裂，漸行漸遠等語；被上訴人則辯稱：伊於八十
    五、八十六年間，雖曾持牛奶罐砸上訴人頭部，惟此乃係因
    上訴人當時數次性侵未成年之林ｏｏ，經伊質問後，上訴人
    惱羞成怒，而作勢欲對伊實施家庭暴力行為，伊始為上開行
    為。又伊持菜刀揮向上訴人，係因上訴人經常酒後亂性且言
    語粗暴，而伊當時正烹煮狗食，手中拿著菜刀，始作勢阻止
    等語。經查，依被上訴人於九十九年七月二十六日所提出民
    事答辯狀，自承：「一‧‧‧(三)八十五、八十六年間，被告
    （即被上訴人，下同）固曾拿牛奶鐵罐往原告頭上砸，惟（
    誤載為唯）此，肇因於原告（即上訴人，下同）當時之前數
    次性侵未成年之姪女林ｏｏ，原告惱羞成怒，作勢家暴被告
    ，此舉被告乃出於自衛。(四)至於原告所謂：「被告‧‧‧氣
    憤之下，將手中的菜刀揮向原告‧‧‧」係因當時原告有喝
    酒之習慣，且酒品不好，經常酒後亂性且言語粗暴，而被告
    正在烹煮雞頭給流浪狗吃，手中正好拿著菜刀，遭原告酒後
    胡言亂語作勢阻止‧‧‧」等語（見原審卷第三十九頁），
    然據原審法院於一百年一月十七日行言詞辯論程序時，訊問
    證人即上訴人之姪女林ｏｏ證稱：「（法官問：對十月十九
    日證人林ｏｏ之證詞有無意見？〈提示並交閱〉）‧‧‧住
    在那裡期間兩造常常吵架，至於為了什麼我不知道。」等語
    （見原審卷第一二二頁），而證人林ｏｏ為兩造之姪女，與
    兩造同住，親眼目睹，是其證詞，應為可採。準此以觀，被
    上訴人於兩造同居期間，確曾以牛奶鐵罐砸向上訴人頭部，
    亦曾持菜刀揮向上訴人，及兩造共同生活期間經常吵架屬實
    ，益徵上訴人上開主張之事實，應堪信為真實。
(5)、上訴人再謂：伊姪女林ｏｏ自幼父母雙亡，伊基於照顧立場
    ，用兄長遺產購買坐落於臺中市西屯區惠來厝十八之二地號
    及其上門牌號碼臺中市西屯區○○○街十一號四樓之三建物
    （即櫻花園邸之房子），以為將來留給林ｏｏ安身立命之所
    ，然被上訴人於八十九年七月間，當伊於海外時，未經伊同
    意，竟盜用伊印鑑，低價賤賣，虛偽製作伊同意將上開不動
    產移轉登記予被上訴人之妹劉翠華，被上訴人顯然背信並侵
    害林ｏｏ之權益，雙方顯然無互信基礎，而對簿公堂等語；
    被上訴人則辯稱，伊出賣上訴人名下櫻花園邸之房子，係因
    為上訴人性侵林ｏｏ，所以要補償林ｏｏ，才賣上開房子，
    且經過林ｏｏ同意等語。經查，上訴人告訴被上訴人偽造文
    書一案，固經臺灣臺中地方法院檢察署檢察官為不起訴處分
    ，有不起訴處分書一份附卷可稽（見本院卷第三十二至三十
    三頁），並經本院調取上開卷宗查明屬實，惟該不起訴處分
    之理由，為逾追訴權時效。又上訴人並無性侵其姪女林ｏｏ
    （詳下論述），復經證人林ｏｏ於原審法院於一百年一月十
    七日行言詞辯論程序訊問時，並證稱：「（原告訴訟代理人
    問：櫻花園邸的房子是否知道？）知道，兩造都有跟我說過
    有一棟房子要給我‧‧‧被告表示已經賣掉，他跟我說因沒
    有錢所以賣掉‧‧‧居住期間原告沒有說過要賣掉房子。房
    子是父母留給我的，但後來被賣掉，至於怎麼賣掉我不清楚
    ，對賣掉我的房子我很生氣。所以我就沒有與他們聯絡了。
    」等語（見原審卷第一二二頁），顯見上開櫻花園邸之房子
    確係林ｏｏ父母死亡後，以其遺產借用上訴人名義購買，用
    以為將來留給林ｏｏ安身立命之所，而被上訴人出賣該房子
    時，證人林ｏｏ於事前並不知情。再者，被上訴人辯稱伊出
    賣上房子所得四十萬元，係向林ｏｏ借的等語，惟查證人林
    ｏｏ事後知道上開房子遭被上訴人賣掉時其已很生氣，已如
    上述，豈有可能將出賣所得四十萬元再借予被上訴人？實違
    常情，足見被上訴人辯稱賣掉櫻花園邸的房子，係經林ｏｏ
    同意，及林ｏｏ同意將出賣所得四十萬元借予被上訴人，顯
    與事實不符，且如果該四十萬元係被上訴人是向林ｏｏ借用
    的，被上訴人已自承還沒有還林ｏｏ（見本院卷第三十八頁
    反面），則何以自八十九年出賣上開房子迄今，已逾十年，
    竟未為清償？益見被上訴人之上開抗辯，實不可取。
(6)、至被上訴人辯稱：上訴人曾性侵林ｏｏ，且於離家期間，並
    未支付家庭生活費用予伊及其兩名子女，未盡扶養子女之義
    務，另上訴人離家後，外傳與一大陸籍女子同居等語，但為
    上訴人所否認，並以前詞置辯。經查，原審法院於一百年一
    月十七日行言詞辯論程序時，訊問證人即上訴人之姪女林ｏ
    ｏ證稱：「（法官問：有無與兩造同住？）有，我離家時十
    七歲‧‧‧兩造對我不好，所以我才要離開。」、「（法官
    問：原告是否有對你有侵害或不當之情事？）我真的忘了。
    當時我很小，所以記不太清楚。」、「（原告訴訟代理人問
    ：有無向林ｏｏ講有被侵害之情事？）我對過去的事情記不
    太清楚，如果有這回事我不可能跟他們講。」等語（見原審
    卷第一二一頁反面至第一二二頁），是此，如上訴人確有性
    侵其姪女林ｏｏ，則勢必對林ｏｏ心理留下無可磨滅之陰影
    ，何以林ｏｏ竟記不清楚？況經原審法院依被上訴人之聲請
    ，向臺中市政府社會處函查，經臺中市政府於九十九年十一
    月二日以府社工字第０９９０３１８９６１號函復稱：「有
    關大院函詢本處林姓少女於民國八十三年間之性侵害報案紀
    錄及相關資料文件，經查並無上開相關資料‧‧‧」等語（
    見原審卷第七十一、七十六頁），且林ｏｏ亦證稱係因為兩
    造對她不好而離開兩造之共同住居所，此外，被上訴人復未
    舉證上訴人有性侵其姪女林ｏｏ之證據，以供證明，足見被
    上訴人所辯上訴人曾性侵其姪女林ｏｏ之事，難認可信；又
    依原審法院於九十九年十月十九日行言詞辯論程序時，訊問
    證人即上訴人之妹妹林秋玲，證稱：「（原告訴訟代理人問
    ：原告離家後有無扶養子女？）有，原告有拿美金回去，而
    且也有由我匯款回去。」等語，並提出郵政國內匯款執據為
    證（見原審卷第六十一、八十九頁），再參以原審法院於一
    百年一月十七日行言詞辯論程序時，訊問證人林ｏｏ，亦證
    稱：「除了櫻花的房子外另有房子在出租」等語（見原審卷
    第一二一頁反面），足徵上訴人雖於八十六年間離開兩造之
    共同住居所，惟仍透過證人林ｏｏ匯款予被上訴人，且被上
    訴人亦將興安路房子出租而有租金所得，得用以支付兩造子
    女之生活費、教育費，足見被上訴人辯稱，上訴人未支付伊
    家庭生活費云云，實不可採。被上訴人復辯稱：上訴人離家
    後，外傳與一大陸籍女子同居等語，但為上訴人所否認，且
    被上訴人對上訴人與大陸籍女子同居之事實，並未舉證以證
    其詞，是被上訴人上開所辯，亦無可取。
(7)、基上，被上訴人因愛狗成痴，於住家飼養二、三十幾隻狗，
    嚴重影響居住品質與生活環境，且上訴人當時於住家一樓設
    立辦公室洽談工作業務，因被上訴人飼養流浪狗而使生意大
    受影響，亦造成上訴人極大之精神壓力，況因兩造對流浪狗
    飼養之處理方式，意見相左，終致上訴人不堪其擾而於八十
    六年間即離開兩造之共同住居所，迄今未曾與被上訴人共同
    生活。又被上訴人因曾持牛奶鐵罐砸上訴人、持刀揮向上訴
    人，且為此經常與上訴人發生爭吵，並懷疑上訴人於離家後
    ，與一大陸籍女子同居，實有易怒猜忌之個性，足見上訴人
    之上開主張，尚非無據，應為可採。從而，被上訴人上開行
    為，則對兩造婚姻破綻之發生，應認有可歸責之事由。
(8)、再按婚姻乃一男一女之兩性結合，以組織家庭，共同生活為
    目的，且夫妻生活貴在相互扶持，更應互相協力保持共同生
    活之圓滿及幸福，互負共營家庭及夫妻生活之義務，此為維
    繫婚姻所必要。而同居及互相扶助乃夫妻關係最重要之基礎
    ，捨此則難期婚姻關係之穩定與健全，而上訴人於八十六年
    間因被上訴人於住家飼養二、三十幾隻狗，嚴重影響居住品
    質與生活環境，及其個性易怒猜忌、暴力行為，卻未積極解
    決兩造婚姻之圓滿，而係放任兩造於八十六年分居狀態存續
    迄今，則上訴人對兩造婚姻破綻亦應有可歸責之事由
(9)、綜觀上揭各情，兩造結婚後，雖因婚姻觀念有所差異，惟兩
    造並未積極溝通，進而消弭彼此觀念上差異，上訴人於分居
    後，並未告知被上訴人住居處所或聯絡方式，復未積極尋求
    與被上訴人協談機會，以致誤會更深，彼此不滿之情與日俱
    增，並不因分居而消弭，甚至越演越烈，直至本件訴訟提起
    時；而被上訴人於住處飼養流浪狗，而嚴重影響居住品質與
    生活環境，並未顧及上訴人感受，且其個性易怒猜忌，動輒
    暴力行為，顯然違反婚姻之本質，欠缺夫妻間應有之相互尊
    重、互信及忍讓與諒解之態度，任何人處於上訴人地位時，
    均無法期待繼續共同生活。再夫妻之所以謂為夫妻，無非在
    於藉由婚姻關係，相互扶持，甘苦與共，信諒為基，情愛相
    隨。惟兩造自八十六年間起分居迄今，因堅持己見，長期分
    居兩地，各謀生計，久未共同生活，致感情疏離，互不聞問
    ；舉目所及，已成路人，而無法達成實質夫妻生活之婚姻目
    的，足見兩造彼此情感已逝，難以復合，婚姻中夫妻彼此扶
    持之特質蕩然無存，更遑論心靈之契合，益徵兩造婚姻維持
    之互愛互信誠摯基礎已失，應認任何人處於相同情況下，均
    已喪失維持婚姻之意願，依客觀的標準判斷，堪認兩造間之
    婚姻已生破綻而無回復之希望，足以構成民法第一千零五十
    二條第二項「難以維持婚姻之重大事由」。是本院審酌上情
    ，認造成兩造婚姻破綻，兩造均有可歸責事由，且有責程度
    相同。揆諸上揭說明，上訴人依民法第一千零五十二條第二
    項之規定，請求離婚，洵屬正當。
(二)、次按原告本於民法第一千零五十二條第一項所列各款中之數
    項離婚事由提起離婚之訴，係合併提起數宗形成之訴，可致
    同一之法律效果，此種起訴之形態，學者謂之為重疊的訴之
    合併。其訴訟標的雖有數項，而僅有單一之聲明，法院應就
    原告所主張之數項訴訟標的逐一審理，如認定其中一項訴訟
    標的為有理由，固可即為原告勝訴之判決，惟必須認定原告
    所主張之各項訴訟標的均無理由時，始得為其敗訴之判決（
    最高法院八十六年度台上字第九九七號判決意旨參照），是
    上訴人主張被上訴人有上開情事，符合民法第一千零五十二
    條第一項第三款之不堪同居之虐待，及第二項之兩造婚姻已
    達重大事由而難以維持婚姻等情，請求判決離婚，經本院審
    酌上訴人上開主張，認上訴人主張依民法第一千零五十二條
    第二項之規定，訴請離婚，於法有據，依上開說明，則上訴
    人另依民法第一千零五十二條第一項第三款之規定訴請離婚
    ，為請求權競合之法律關係，本院自無庸再予審認，附此說
    明。
六、綜上所述，本件兩造婚姻破綻均有可歸責事由，且有責程度
    相同，是則上訴人依民法第一千零五十二條第二項之規定，
    請求判決離婚，依法有據，應予准許。原審為上訴人敗訴之
    判決，自有未洽，上訴意旨指摘原判決不當，求予廢棄改判
    ，為有理由，應由本院予以廢棄改判如主文第二項所示。
七、本件事證已臻明確，兩造其餘攻擊防禦及舉證，與判決結果
    不生影響，爰不另一一論述。
八、據上論結，本件上訴為有理由，依民事訴訟法第四百五十條
    、第七十八條，判決如主文。 
中    華    民    國   100    年    9     月    28    日
                民事第六庭    審判長法  官  袁再興
                                    法  官  吳惠郁
                                    法  官  盧江陽
以上正本係照原本作成。
被上訴人得上訴。
如對本判決上訴，須於收受判決送達後20日內向本院提出上訴書
狀，其未表明上訴理由者，應於提出上訴後20日內向本院提出上
訴理由書（須按他造人數附具繕本）。
上訴時應提出委任律師為訴訟代理人之委任狀。具有民事訴訟法
第466條之1第1項但書或第2項之情形為訴訟代理人者，另應附具
律師及格證書及釋明委任人與受任人有該條項所定關係之釋明文
書影本。如委任律師提起上訴者，應一併繳納上訴審裁判費。
                                    書記官  陳麗玉

中    華    民    國   100    年    9     月    28    日
                                                      Ａ